最高法院民事判決　　　　　　　　　　　　　　　八十六年度台上字第二一七九號
　　上　訴　人　台南縣永康市公所
　　法定代理人　曾文錡
　　被 上訴 人　冠禕精機廠股份有限公司
　　法定代理人　施賽花
右當事人間請求返還補償費事件，上訴人對於中華民國八十五年十二月三日台灣高等
法院台南分院第二審判決（八十五年度上字第二七○號），提起上訴，本院判決如左
：
    主  文
原判決除假執行部分外廢棄，發回台灣高等法院台南分院。
    理  由
本件上訴人主張：伊就「台南縣六甲頂都市○○○○○道路」用地內之被上訴人公司
（前身為健楠企業有限公司）所有機器設備拆遷所應發給之補償費，原已於民國八十
年五月二十七日給付被上訴人新台幣（下同）四百六十九萬六千元，嗣因被上訴人等
被徵收人對拆遷補償費之數額有爭執，經協議須由具有公信力之專業團體另行鑑定，
伊乃委請訴外人財團法人中國生產力中心（下稱生產力中心）重行查估，結果被上訴
人應得之補償費僅為二百九十三萬七千二百三十九元。是其溢額受領之一百七十五萬
八千七百六十一元即應返還與伊等情，爰依不當得利之法律關係，求為命被上訴人給
付（返還）伊一百七十五萬八千七百六十一元，並自訴狀繕本送達翌日起加付法定遲
延利息之判決。
被上訴人則以：伊依上訴人發放補償費之行政處分，而受領前開補償費，自非無法律
上之原因。且生產力中心之查估不實，上訴人之請求亦屬無理等語，資為抗辯。
原審維持第一審所為上訴人敗訴之判決，駁回其上訴，無非以：被上訴人之受領系爭
補償費，係依據上訴人所為徵收之行政處分，有兩造所不爭執之「徵收土地改良物補
償清冊」可稽，足認被上訴人之受領系爭補償費並非無法律上之原因。上訴人雖主張
：補償費之數額、應以生產力中心查估之結果為準，原通知被上訴人領款之處分已失
其效力云云，惟依兩造於八十三年七月二十一日之協調，雙方係同意由上訴人邀請生
產力中心、台南縣政府及地主等會同複查。上訴人謂應以生產力中心之查估結果為憑
，尚與事實不符。上訴人據此於八十四年一月十三日通知被上訴人繳還溢領之金額，
並指原准許被上訴人領款之行政處分已失其效力，即無足取。況上訴人就徵收補償費
之爭議，未依土地法第二百四十七條規定辦理，其逕行委託生產力中心查估，於法不
合。其以誤發補償費為由，於八十四年一月十三日或八十五年九月四日所為撤銷之意
思表示，顯逾民法第九十條規定之一年除斥期間，亦屬不應准許等詞，為其判斷之基
礎。
查上訴人主張：「上訴人原已給付被上訴人補償費，嗣因被上訴人及其他被徵收人對
於其中之機械設備拆遷補償費部分生有爭執，乃於八十三年三月十六日召開協商會議
，經決議……由市公所（上訴人）洽請有關單位研議可行方案。……上訴人即委請生
產力中心針對機械設備拆遷補償費重新查估。……兩造對原定補償費有所爭執，經協
議重新查估，則兩造自應受重新查估之結果所拘束」等語（見：原審卷二一、三六頁
）。其所稱：關於機械設備拆遷補償費，經兩造協議重新查估云云，似為被上訴人所
不爭執（見：第一審卷六○頁、原審卷六八頁）；果爾，兩造間似已因協議而成立「
重新查估」之契約。雙方就被上訴人原已領取之系爭補償費是否無「多退少補」之意
思合致﹖此項私法上之契約關係，是否與土地法第二百四十七條所定「主管機關評定
補償費」不能有所區別﹖原審未詳為勾稽研求，恝置上訴人之前開攻擊防禦方法於不
論，遽為不利於上訴人之認定，自屬可議。上訴論旨指摘原判決不當，求予廢棄，非
無理由。又依卷附「徵收土地改良物補償清冊」之記載（見：第一審卷五、六頁）及
台灣土地銀行新營分行之函示（見：同上卷六三頁），被上訴人受領之補償費數額，
似與上訴人所主張之四百六十九萬六千元不符，實情如何﹖案經發回，宜併注意查明
。
據上論結，本件上訴為有理由，依民事訴訟法第四百七十七條第一項、第四百七十八
條第一項，判決如主文。
中      華      民      國    八十六    年      七      月      十      日
                              最高法院民事第五庭
                                  審判長法官  張  福  安
                                        法官  蘇  茂  秋
                                        法官  蘇  達  志
                                        法官  顏  南  全
                                        法官  葉  賽  鶯
      右正本證明與原本無異
                                              書  記  官
中      華      民      國    八十六    年      七      月    二十三    日
